【裁判字號】    99,上易,506
【裁判日期】    990818
【裁判案由】    詐欺
【裁判全文】
臺灣高等法院高雄分院刑事判決         99年度上易字第506號
上  訴  人
即  被  告  乙○○
上列上訴人因詐欺案件，不服臺灣高雄地方法院98年度易字第14
32號中華民國99年3 月31日第一審判決（起訴案號：臺灣高雄地
方法院檢察署98年度偵緝字第1033號），提起上訴，本院判決如
下：
     主  文
上訴駁回。
     事  實
一、乙○○（本名賴文仁）於民國94年間，透過其友人施昌華之
    介紹認識甲○○，乙○○明知其並未代人操作股票，僅有投
    入資金操作實際上純屬賭博行為之「台指地下期貨」（即以
    加權股價指數作為標的與他人對賭），竟意圖為自己不法之
    所有，基於詐欺取財之犯意，於94年10月20日某時，在高雄
    市○○區○○路665 號之「耕讀園」，向甲○○佯稱：有股
    票市場之內線消息，可代為投資股票，投資的基數是新台幣
    （下同）300 萬元，投資期間2 年，每3 個月可保證獲利14
    萬元，2 年到期後可選擇全額領回或繼續投資云云，其為取
    信甲○○，遂又簽發票號CH740800號、票面金額300 萬元、
    到期日為96年10月19日之本票1 紙作為擔保，致使甲○○陷
    於錯誤而同意投資，並於翌日上午10時許，至高新銀行某不
    詳分行，匯款300 萬元至友人施昌華設於臺灣銀行屏東分行
    第000000000000號帳戶內，再由施昌華全數交付乙○○，乙
    ○○取得資金後，旋即用以操作地下期貨，短期內即虧損殆
    盡。嗣因同意甲○○領取利潤之約定時間屆至，甲○○始終
    未領得分文，向施昌華探詢，得知乙○○早已失去聯絡並逃
    逸無蹤，始知受騙。
二、案經甲○○訴由臺灣高雄地方法院檢察署檢察官偵查起訴。
    理  由
壹、證據能力部分
（一）證人甲○○於偵訊中，向檢察官所為之供述，係屬被告以
      外之人於審判外之陳述，固為傳聞證據，原則上無證據能
      力。惟證人甲○○於98年10月8 日偵訊中之證述，業經依
      法具結，擔保其陳述內容之信用性，又無其他顯有不可信
      之情形，並已於原審審理中，經以證人身分傳喚到庭，依
      法具結陳述，並就其先前在檢察官訊問時所為之陳述，予
      被告對質詰問之機會，且本院審理時，並再就其上開偵訊
      筆錄告以要旨，由被告依法辯論，有本院審判筆錄可考。
      則被告對證人之對質詰問權及防禦權，業經合法保障，該
      證人甲○○於98年10月8 日偵訊中之證述，自有證據能力
      。
（二）按被告以外之人於審判外之陳述，雖不符刑事訴訟法第15
      9 條之1 至第159 條之4 之規定，而經當事人於審判程序
      同意作為證據，法院審酌該言詞陳述或書面陳述作成時之
      情況，認為適當者，亦得為證據。當事人、代理人或辯護
      人於法院調查時知有第159 條第1 項不得為證據之情形，
      而未於言詞辯論終結前聲明異議者，視為有前項之同意，
      同法第159 條之5 第1 項、第2 項定有明文。立法意旨在
      於傳聞證據未經當事人之反對詰問予以核實，原則上先予
      排除，惟若當事人已放棄反對詰問權，於審判程序中表明
      同意該等傳聞證據可作為證據，基於尊重當事人對傳聞證
      據之處分權，及證據資料愈豐富，愈有助於真實發見之理
      念，且強化言詞辯論主義，使訴訟程序得以順暢進行，上
      開傳聞證據亦均具有證據能力。本件後述所引用之其餘證
      據資料，被告暨檢察官於本院言詞辯論終結前，均未聲明
      異議，而本院審酌該言詞陳述及書面陳述作成之情況，均
      與本案據以認定被告犯罪事實存否均具有關連性，亦未見
      有何不適當之情形，均得為證據。
貳、實體上認定
一、訊據被告乙○○矢口否認有何詐欺取財之犯行，並辯稱：我
    只是沒有向甲○○說明清楚其投資之300 萬元，是用來投資
    地下期貨，並沒有要詐騙之意思云云。惟查：
（一）乙○○於94年10月20日，在高雄市○○區○○路665 號之
      「耕讀園」，簽發票號CH740800號、票面金額300 萬元、
      到期日為96年10月19日之本票1 紙交予甲○○；甲○○並
      於翌日上午10時許，旋匯款300 萬元至案外人施昌華之帳
      戶內，再由施昌華將該款全數交付乙○○後，乙○○即將
      該300 萬元用以操作地下期貨並於短期間內即虧損殆盡等
      情，為被告供承在卷，且與告訴人即證人甲○○於偵訊中
      及原審審理中、證人施昌華於偵訊中所述（偵二卷23頁、
      35-37 頁，偵三卷58-62 頁、75-78 頁）大致相符，並有
      本票影本、高新銀行匯款回條影本、施昌華臺灣銀行綜合
      存款存摺影本、臺灣銀行屏東分行97年11月18日屏東營字
      第09750058221 號函、施昌華臺灣銀行屏東分行帳號0000
      00000000號往來明細資料各1 份（偵一卷3-5 頁、61-68
      頁）在卷可稽，此部分事實，堪以認定。
（二）被告雖以前詞置辯，惟查：
   1、證人甲○○於偵訊及原審均證稱：我原本不認識乙○○，
      因施昌華是我多年的好朋友，說之前投資有獲利，我一開
      始因為不認識乙○○，所以有叫他開本票給我，證明我有
      交付這麼多錢；他找我投資的標的是股票，而且乙○○說
      他有內線消息，保證獲利，…還說300 萬是最低額度，1
      個基數，以2 年為1 期，3 個月會有14萬元的獲利；我不
      知道乙○○後來是拿錢去玩地下期貨；我感覺投資期貨的
      風險比較大，但我沒有實際操作過，只是之前聽朋友說期
      貨跟股市比起來風險比較大；如當初乙○○就跟我說是要
      拿我的錢去投資期貨，縱然保證有固定獲利，我也可能不
      會投資，因我知道期貨是高風險等語（偵三卷76-77 頁，
      原審二卷48頁反面-49 頁），核與證人施昌華於偵訊證述
      ：我當初與乙○○找甲○○時，是以投資股票名義請甲○
      ○出資300 萬元…；當初本來講說甲○○的投資款要匯到
      乙○○的帳戶，但甲○○希望匯到我的帳戶，再由我轉交
      給乙○○；甲○○匯款到我帳戶的隔天，我就去銀行把錢
      領出來交給乙○○，共300 萬元；當時乙○○有說他有比
      較多的消息管道等語（偵三卷59頁、60頁）相符。足見被
      告乙○○當時是以有股票市場之內線消息可代為投資股票
      為由，誘致甲○○投資並交付財物之事實，已顯甚明。
   2、又證人施昌華於偵訊中復供稱：當初是林新偉介紹我認識
      賴文仁（即乙○○），林新偉告訴我賴文仁有幫很多人操
      作股票，我本身有拿100萬左右給他幫我操作，也賺了一
      些錢，每月約可領3、4萬不等；我在投資甲○○的錢之前
      ，就有投資乙○○，且我跟乙○○講，請他每月拿紅利給
      我，我都有在固定時間拿到約定的紅利，所以我才會跟甲
      ○○說投資這管道很穩當等語（偵二卷36頁及反面，偵三
      卷59-61 頁），核與被告於原審供稱：施昌華也有投資，
      前前後後的金額我沒有印象，剛開始也有賺錢等語（原審
      二卷52頁），是施昌華所交付被告之款項既全數用以投資
      股票，而施昌華找甲○○亦委由被告代為投資時，理當亦
      係向其表明先前也有委請乙○○股票操作之情事，斷無會
      向甲○○表示係由被告投資地下期貨之可能。再施昌華與
      甲○○同樣都是交付款項予被告，顯見其2 人均期以能在
      固定時間內獲取相當比例之紅利，否則告訴人甲○○豈會
      無故同意被告以其300 萬元投資於高風險之地下期貨之理
      。復參諸被告上開所辯：我只是沒有向甲○○說明清楚其
      投資30 0萬元，是用來投資地下期貨云云，足徵被告當時
      有隱瞞甲○○將其所交付之300 萬元用以投地下期貨之事
      實，已甚明確。
   3、又證人甲○○於偵訊證稱：我感覺投資期貨的風險比較大
      ，但我沒有實際操作過，只是之前聽朋友說期貨跟股市比
      起來風險比較大，容易大賺也容易大賠，如當初乙○○就
      跟我說是要拿我的錢去投資期貨，但仍然保證有固定獲利
      ，我可能不會投資，因我知道期貨是高風險等語（偵三卷
      75頁、76頁），顯見告訴人甲○○確係因為被告表示其款
      項係用以股票交易，並有內線消息一定可以獲利，始出資
      300 萬元交由被告用以股票交易投資之事實，已甚顯明，
      故被告上開所辯：當時只是未清楚向甲○○說明清楚其投
      資為何云云，自難信以為真。況被告果真經由告訴人甲○
      ○事先同意將該300 萬元款項投資於地下期貨，則縱令因
      慘賠後，理應向告訴人甲○○據實以告，然竟何以將被告
      將告訴人甲○○之300 萬元投資高風險之地下期貨後，因
      慘賠後，旋即逃逸無蹤，此由臺灣高雄地方法院檢察署檢
      察官通緝書、撤銷通緝書、內政部警政署國道公路警察局
      第八警察隊通緝案件報告書各1 份在卷可佐（偵三卷3-5
      頁），此亦足徵被告因對告訴人甲○○隱瞞投資其將300
      萬元投資於高風險之地下期貨，始畏罪情虛所致，已甚明
      確。
   4、被告雖於原審辯稱：本件該300 萬元只是單純借款，我是
      跟甲○○借300 萬元來玩地下期貨云云。惟被告係以投資
      股票內線交易之名義，詐騙告訴人投資款項，業經認定如
      前。再被告與告訴人甲○○於本件投資前原素昧平生，告
      訴人甲○○何有能僅收取被告所簽發之本票1 紙，又未有
      何其他不動產以供擔保，即同意借款予被告之理。況被告
      事後亦改稱：本件之300 萬並非向甲○○之借款，而係經
      告訴人事先同意始投資於地下期貨云云。另證人施昌華亦
      於偵訊中供稱:3百萬是甲○○自己投資3 百萬讓乙○○去
      操作，不是借款等語（偵三卷59頁），足見被告上開所辯
      ：甲○○所交付之300 萬元款項是借款云云，亦非實在。
   5、再參諸被告於收取告訴人甲○○300 萬元後，復簽發票號
      CH740880號票面金額300 萬元、發票日為94年10月20日到
      期日則為96年10月19日之本票1 紙交由告訴人甲○○收執
      之事實，此有該紙本票影本在卷可按（偵一卷3 頁），而
      由該紙本票發票日與到期日之起迄年限，恰為2 年，核與
      證人施昌華所供：乙○○所簽本票有2 年還款期限，是因
      當時要證明乙○○有向告訴人拿這些款項，本票上面記載
      2 年還款期限的原因我不確定，但我投資乙○○時，乙○
      ○也簽本票給我，也有押到期日，當初講好我投資這些錢
      讓他做股票，期間有獲利他要分紅給我，到期時他要將整
      筆投資款還我等語（偵三卷59頁）及告訴人甲○○所指稱
      ：當初乙○○是講投資不能期中贖回，要2 年為1 個基期
      ，到期後可選擇繼續投資或全部拿回，不需要計算盈虧，
      如要拿回來就是全額返還，因當時乙○○保證一定會賺錢
      ，說他有內線消息，當初他是說投資股票等語（偵三卷60
      頁）。其就證人施昌華上開所述之保障定期獲利及年限屆
      滿始得取回本金等情節，亦與告訴人甲○○上開所述之被
      告表示保障定期獲利及年限屆滿始得取回本金等情節，亦
      屬相符，足見告訴人甲○○上指述：被告隱瞞將其所交付
      300萬元款項，投入地下期貨等語，洵屬有據。
（三）綜上所述，本件被告詐欺取財犯行，事證明確，犯行洵堪
      認定
二、新舊法比較：
    按行為後法律有變更者，適用行為時之法律。但行為後之法
    律有利於行為人者，適用最有利於行為人之法律；刑法第2
    條第1 項定有明文。又法律變更比較時應就罪刑有關之共犯
    、未遂犯、連續犯、牽連犯、結合犯以及累犯加重、自首減
    輕、暨其他法定加減原因、與加減例等一切情形，綜其全部
    之結果，而為比較，再適用最有利於行為人之法律處斷，最
    高法院24年上字第4634號、27年上字第2615號判例可供參考
    。查被告行為後，刑法第33條第5 款關於罰金刑之規定，業
    於94年2 月2 日修正公布，並於95年7 月1 日起施行，由「
    一元（新台幣3 元）以上」修正為「新台幣一千元以上，以
    百元計算之」。而被告所犯刑法第339 條第1 項詐欺取財罪
    ，有科罰金之規定，經比較修正前、後關於科處罰金刑之最
    低刑度規定，自應以被告行為時之修正前法律較有利於被告
    。
三、核被告乙○○所為，係犯刑法第339條第1項詐欺取財罪。
四、原審認被告乙○○罪證明確，因而適用刑法第2 條第1 項前
    段、修正前刑法第339 條第1 項，刑法施行法第1 條之1 之
    規定，並審酌被告乙○○不思循正當方式謀取收入，明知台
    指地下期貨係以加權股價指數作為標的與他人對賭，具有賭
    博性質，竟以其知悉股票內線消息，可代為操作股票，並於
    操作期間內給予固定獲利之名義，遊說被害人和出資300 萬
    元，所詐得之款項非少且迄未還款，惟念其前無犯罪紀錄，
    復斟酌其犯罪之手段、所生之危害、智識程度等一切情狀，
    爰量處有期徒刑1 年6 月，並敘明本件被告係於96年4 月24
    日前所犯，其雖於98年4 月24經緝獲到案，然其於98年1 月
    22日始經臺灣高雄地方法院檢察署發布通緝，即不符中華民
    國九十六年罪犯減刑條例第5 條不得減刑之規定，自仍應依
    中華民國九十六年罪犯減刑條例第2 條第1 項第3 款、第7
    條之規定減為有期徒刑9 月。其認事用法，核無不合，量刑
    亦屬允當。被告上訴意旨否認犯罪，指摘原判決不當，自無
    理由，應予駁回。
據上論斷，應依刑事訴訟法第368條，判決如主文。
本案經檢察官陳建年到庭執行職務。
中    華    民    國    99    年    8     月    18    日
                    刑事第十庭  審判長法  官 陳中和
                                      法  官 林水城
                                      法  官 李政庭
以上正本證明與原本無異。
本判決不得上訴。
中    華    民    國    99    年    8     月    18    日
                                      書記官 周青玉
附錄本判決論罪科刑法條：
刑法第339條第1項
（普通詐欺罪）
意圖為自己或第三人不法之所有，以詐術使人將本人或第三人之
物交付者，處5 年以下有期徒刑、拘役或科或併科1 千元以下罰
金。

司法院資訊處製作；財團法人民間司法改革基金會備份。
